臺灣高等法院民事判決　　　　　　　　　 96年度上字第327號
上　訴　人　乙○○
被 上訴 人　甲○○
訴訟代理人　吳錫欽律師
上列當事人間請求塗銷抵押權登記等事件，上訴人對於中華民國
96年1月31日臺灣板橋地方法院95年度訴字第889號第一審判決提
起上訴，本院於96年9月11日言詞辯論終結，判決如下：
    主  文
上訴駁回。
第二審訴訟費用由上訴人負擔。
    事實及理由
一、上訴人經合法通知，未於言詞辯論期日到場，核無民事訴訟
    法第386條所列各款之情形，爰依被上訴人之聲請，准其一
    造辯論而為判決。
二、被上訴人主張：
  (一)原審共同被告江賢銳（下稱江賢銳）未經伊之同意，私自盜
    取伊所有而委託證人蔡雪芳保管之台北縣板橋市○○段第
    1799 號土地及門牌號碼台北縣板橋市○○○路89巷5弄5號
    建物（下稱系爭房地）之所有權狀及伊之印鑑章、印鑑證明
    、身分證等文件，於民國（下同）93年5月7日為不實之擔保
    設定，將伊所有系爭房地，設定最高限額新臺幣（下同）
    500萬元之抵押權登記予上訴人乙○○（下稱系爭抵押權）
    。上訴人乙○○及江賢銳明知伊未同意將系爭房地提供為抵
    押權設定擔保，竟為通謀之意思表示，作不實之抵押權設定
    ，侵害伊對系爭房地之所有權。
  (二)上訴人乙○○及江賢銳就系爭房地為不實之抵押權設定，係
    屬侵害伊之財產權，若系爭房地因抵押拍賣致無法回復原狀
    時，上訴人乙○○及江賢銳自應連帶負賠償責任。
  (三)上訴人乙○○、證人曾添、證人康肇慧雖稱江賢銳有提出授
    權書，惟為伊及江賢銳否認，且上訴人乙○○、證人曾添、
    證人康肇慧就該授權書之具體內容、名稱、格式、有無伊簽
    名等情，說法不一，難認確有該授權書存在。縱認有授權書
    ，亦非不能由江賢銳自行製作，難認有證據力可言。
  (四)伊與訴外人江坤謐（即原審共同被告江賢銳之子）有關坐落
    台北縣石門鄉○○段石門小段376地號土地（下稱系爭376地
    號土地）買賣之相關資料，所檢附之印鑑證明、戶籍謄本及
    身分證影本等證明文件雖與本件相同，惟本件辦理設定抵押
    權登記係江賢銳盜取文件私下辦理，而系爭376地號土地則
    是伊因感激訴外人蔡雪芳及其孩子長年對伊之照顧，早於92
    年7月1日之前即委託訴外人蔡雪芳以買賣名義將該山坡地贈
    與訴外人江坤謐（即江賢銳之子）。
  (五)雖江賢銳所提出伊之印鑑證明書之登記日期與申請日期相同
    ，而推認該印鑑證明係伊親自申請辦理，然該印鑑證明書係
    因伊行動不方便，由委託證人蔡雪芳於92年7月1日找戶政人
    員到安養中心所辦理。且伊申請印鑑登記領得印鑑證明書之
    事實，與有無授權江賢銳辦理系爭抵押權登記之法律行為，
    二者不同，不容混淆。自亦不能據此即表示伊授權江賢銳於
    93年5月6日辦理系爭抵押權登記予上訴人乙○○。
  (六)設定系爭抵押權之目的係為擔保江賢銳之個人債務，並非伊
    債務，若無抵押義務人之同意，設定抵押權物權契約之效力
    即存有爭議，上訴人乙○○更應謹慎為之。衡諸社會生活經
    驗，上訴人乙○○顯然可得而知江賢銳可能為無權代理而未
    盡查證能事。依表見代理是為保護善意無過失之第三人之意
    旨，上訴人乙○○可得而知江賢銳無權代理，而仍與之為設
    定抵押權之行為，即無保護必要，依民法第169條但書規定
    ，本人仍得免負授權人之同一責任。
  (七)依上訴人乙○○知悉伊之身體狀況、住居情形，未要求對保
    ，上訴人乙○○顯有明知或可得而知江賢銳未授有代理權之
    事實等語。爰先位聲明：(1)確認上訴人乙○○就系爭房地，
    於93年5月6日以板登字第266880號收件，所為設定之最高限
    額500 萬元，存續期間自93年5月6日起至94年5月5日止之抵
    押權不存在。(2)上訴人應將上項抵押權登記予以塗銷。備位
    聲明：上訴人乙○○及江賢銳應連帶賠償伊500萬元。原判
    決就先位聲明部分確認上訴人乙○○就系爭房地之抵押權不
    存在，並命上訴人應將系爭抵押權登記予以塗銷，上訴人不
    服提起上訴。被上訴人於本院聲明：上訴駁回。
三、上訴人則以：被上訴人於93年5月7日以系爭房地設定最高限
    額500萬元抵押權予伊，作為江賢銳向伊借款之擔保。辦理
    抵押權登記時，被上訴人提出系爭房地所有權狀、印鑑證明
    、身分證影本等證件，並提供印鑑章於登記申請書用印，符
    合規定始由地政事務所受理並辦竣設定登記；伊與江賢銳間
    就設定抵押權登記並無通謀虛偽之意思表示，且依江賢銳所
    交付之資料文件，可見江賢銳有被上訴人授權之外觀，被上
    訴人主張江賢銳無權代理應負舉證責任。又江賢銳無論有無
    得被上訴人本人之授權，被上訴人皆不否認設定本件抵押權
    登記之權利證明文件、印鑑證明及與印鑑證明印文相同之印
    鑑之真正，已構成表見外觀，被上訴人應負表見代理之責等
    語，資為抗辯。並於本院聲明：(一)原判決廢棄。(二)被上訴人
    在第一審之訴駁回。
四、兩造不爭執之事實：
  (一)被上訴人為系爭房地所有權人，系爭房地於93年5月7日設定
    最高限額500萬元之抵押權予上訴人乙○○，江賢銳為債務
    人（借款人），被上訴人為義務人。
  (二)上訴人乙○○向原法院聲請拍賣系爭房地，原法院於95年3
    月7日以95年度拍字第138號裁定准予拍賣抵押物之事實，為
    上訴人乙○○及江賢銳所不否認，並據提出上開拍賣抵押物
    裁定影本，原審並依職權向台北縣板橋地政事務所函調以系
    爭房地設定系爭抵押權之資料影本在卷可稽。
五、被上訴人又主張：伊之印鑑證明、印鑑章、身分證及系爭房
    地之所有權狀等文件為江賢銳所盜用，並私自辦理系爭抵押
    權之設定予上訴人乙○○，而上訴人乙○○明知系爭抵押權
    之設定未經伊同意而仍為之，顯然與江賢銳有通謀虛偽之意
    思表示等語。然此為上訴人所否認，並以前開情詞置辯。則
    本件所應審究者厥為：(一)被上訴人有無授權江賢銳代理其設
    定系爭抵押權予上訴人乙○○？(二)被上訴人應否負表見代理
    之本人責任？(三)江賢銳與上訴人乙○○間是否具有通謀虛偽
    意思表示而設定系爭抵押權？(四)被上訴人得否請求塗銷系爭
    房地最高限額抵押權之設定？茲分別論述如下：
  (一)被上訴人主張：江賢銳未經伊之同意，私自盜取伊委託訴外
    人蔡雪芳保管之系爭房地所有權狀及印鑑章、印鑑證明、身
    分證等文件，將伊所有系爭房地，設定最高限額500萬元抵
    押登記予上訴人乙○○之事實，業為江賢銳所自認，其陳述
    ：「被上訴人沒有同意我拿他的印章、印鑑證明、不動產所
    有權狀，辦理抵押權設定與上訴人乙○○」；「（法官問：
    你如何取得土地所有權狀及印鑑證明等設定抵押權的資料？
    ）被上訴人與我們同住在漢生西路89巷5弄5號1樓。東西放
    於被上訴人櫃子中。在此之前三年，被上訴人就住於安養中
    心，這些東西都放在家裡，故我自行拿去使用。這些文件是
    被上訴人託與被告江賢銳太太保管。上訴人乙○○當時知道
    我叔叔住在療養中心不可能拿這些文件給我設定抵押，而上
    訴人乙○○沒有問我叔叔是否同意」等語（見原審卷第42
    頁）。並於95年10月13日具結證稱：「（法官問：權狀及印
    鑑證明如何而來？）向我叔叔住的漢生西路89巷5弄5號1樓
    偷來的。因我叔叔住於安養院，鑰匙當時有給我妻子一把，
    我拿了後打開房子到客廳後面房間內的衣櫃抽屜中拿得權狀
    ……我沒有告知我妻子即被上訴人此事」等語（見原審卷第
    134頁），而參諸證人蔡雪芳證稱：「被上訴人住在漢生西
    路89巷5弄5號。但91年3月住到安養院」、「91年5月間前半
    段出租與他人做生意，我代他出租。每月租金一萬五千元。
    留下一間放置被上訴人之物品及祖先牌位……屋內物品有房
    屋權狀、土地權狀、印章、身分證及其貼身衣物」「（法官
    問：對於房子有設定抵押與上訴人乙○○何時知情？）原先
    不知情，於法院拍賣抵押物裁定收受後才知悉。我一旦知悉
    後，有問我丈夫，我丈夫說他玩六合彩輸錢，偷證件辦抵押
    權設定。」、「（法官問：被上訴人知情後如何說？）聽到
    該消息後非常痛心疾首，因為被上訴人於60歲左右才買該房
    子。」等語明確（見原審卷第145、146頁），足見江賢銳未
    經被上訴人同意，私自盜取系爭房地之權狀、被上訴人之印
    鑑證明等資料而將系爭房地設定系爭抵押權予上訴人乙○○
    ，自堪信被上訴人主張江賢銳為無權代理等語為真正。
  (二)無代理權人以代理人之名義所為之法律行為，係效力未定之
    法律行為，固得經本人承認而對於本人發生效力。惟本人如
    已為拒絕承認，該無權代理行為即確定的對於本人不生效力
    ，縱本人事後再為承認，亦不能使該無權代理行為對於本人
    發生效力（最高法院85年台上字第963號著有判例可資參照
    ）。江賢銳既無權代理被上訴人將系爭房地設定抵押，而被
    上訴人於本件訴訟亦明白拒絕承認該設定抵押之法律行為（
    見原審卷第177頁），江賢銳之上開無權代理行為對於被上
    訴人本人即不生效力。上訴人乙○○辯稱由江賢銳所提出之
    被上訴人印鑑證明、印鑑及權狀等外觀，認江賢銳為有權代
    理者等語，然查此種代理他人即被上訴人提供財產無償為自
    己即被告江賢銳債務提供物上擔保之情形，若非二者間有明
    確之授權，實屬變態事實，自應由上訴人乙○○負舉證責任
    。上訴人乙○○雖辯稱江賢銳曾提出被上訴人之授權書，而
    證人曾添亦證稱其曾看過該授權書，證人康肇慧則證稱有設
    定同意書等語，但為被上訴人及江賢銳所否認，且就該授權
    書或設定同意書之具體內容、名稱為何、格式如何及有無被
    上訴人簽名等情，或謂已記不得、或說法不一，自難憑此而
    認該授權書或設定同意書存在，上訴人乙○○辯稱江賢銳為
    有權代理等語，應不可採。
  (三)上訴人乙○○又抗辯：原審向臺北縣淡水地政事務所函調之
    被上訴人與訴外人江坤謐（即被告江賢銳之子）有關系爭
    376地號土地買賣之相關資料（見原審卷第77至85頁），其
    所檢附之印鑑證明、戶籍謄本及身分證影本等證明文件與
    本件相同，故江賢銳為有權代理等語。經查，本件辦理設定
    抵押登記之收件日期為93年5月6日，並於翌日登記完竣。而
    系爭376地號土地辦理移轉登記之日期則為93年6月10日，前
    者係江賢銳盜取文件私下辦理，後者則是被上訴人因感激訴
    外人蔡雪芳及其孩子長年來對被上訴人之照顧，早於92年7
    月1日之前即委託訴外人蔡雪芳以買賣名義將該山坡地贈與
    訴外人江坤謐（即江賢銳之子），並配合於92年7月1日同時
    辦理印鑑登記並請領印鑑證明，而江賢銳於93年6月10日辦
    理之登記係訴外人蔡雪芳所委託，非被上訴人所託。且江賢
    銳有經授權辦理該件移轉登記，是在本件系爭房地辦理抵押
    權登記之後，亦不能以之後江賢銳有經授權，即推認江賢銳
    就發生在前之本件抵押權登記亦經授權。上訴人乙○○之上
    開抗辯，要無可採。
  (四)按由自己之行為表示以代理權授與他人，或知他人表示為其
    代理人而不為反對之表示者，依民法第169條之規定，對於
    第三人固應負授權人之責任。惟關於由自己之行為表示以代
    理權授與他人者，對於第三人應負授權人之責任，原以本人
    有使第三人信為以代理權授與他人之行為，為保護代理交易
    之安全起見，有使本人負相當責任之必要而設，故本人就他
    人以其名義與第三人所為之代理行為應負授權人之責任者，
    須以他人所為之代理行為，係在其曾經表示授與他人代理權
    之範圍內，為其前提要件。不得徒憑曾將印章交付之事實，
    即認除受託辦理之特定事項外，其他以本人名義所訂立之保
    證契約等法律行為，均須由本人負表見代理之授權人責任（
    最高法院40年台上字第1281號、70年台上字第657號判例、
    93年度台上字第2196號判決參照）。且表見代理之規定，旨
    在保護善意無過失之第三人，倘第三人明知表見代理人為無
    代理權或可得而知者，其與之行為即出於惡意或有過失，而
    非源於「信賴保護原則」之正當信賴。於此情形，縱有表見
    代理之外觀存在，亦無保護之必要，依民法第169條但書規
    定，本人仍得免負授權人之同一責任。（最高法院93年度台
    上字第1954號判決參照）。
  (五)上訴人乙○○再抗辯：江賢銳所為者若係無權代理，亦屬表
    見代理，江賢銳至證人康肇慧之事務所委託辦理抵押權設定
    時，其文件齊備且有被上訴人所出具之設定同意書，且印鑑
    證明書之登記日期與申請日期相同，應是被上訴人親自到場
    辦理，即確係出於本人之意思所出具，凡此均足使善意之伊
    相信被上訴人有以自己之行為表示以代理權授與他人，被上
    訴人應負授權人之履行責任等語。惟查，江賢銳為無權代理
    而為系爭房地之抵押權設定行為，已詳如前述，雖江賢銳所
    提出被上訴人之印鑑證明書之登記日期與申請日期相同，而
    推認該印鑑證明係被上訴人親自申請辦理，然該印鑑證明書
    係因被上訴人行動不方便，由委託證人蔡雪芳於92年7月1日
    找戶政人員到安養中心所辦理等情，業經證人蔡雪芳稱述明
    確（見原審卷第147頁）。而江賢銳將系爭房地辦理設定抵
    押予上訴人乙○○之時間則為93年5月6日，二者相距近10月
    餘，且被上訴人申請印鑑登記領得印鑑證明書之事實，與有
    無授權江賢銳辦理系爭抵押權登記之法律行為，二者不同，
    不容混淆。準此以解，自難以被上訴人於92年7月1日曾為親
    自辦理申請印鑑，並領得戶政機關於上開期日所核發之印鑑
    證明書之行為外觀，即表示授權江賢銳於93年5月6日辦理系
    爭抵押權登記予上訴人乙○○。核諸前揭說明，上訴人乙○
    ○上開抗辯，亦不足採。
  (六)再者，上訴人乙○○與被上訴人認識並知被上訴人失明，業
    經上訴人乙○○自認在卷（見原審卷第137頁），而介紹江
    賢銳向上訴人乙○○借錢之證人曾添亦證稱江賢銳曾告訴他
    被上訴人失明又中風，居住在安養中心等語屬實（見原審卷
    第134頁）。職是，上訴人乙○○在知悉被上訴人失明之情
    形下，當應能更加注意該抵押權設定應經被上訴人之同意並
    授權後始能為之。且設定系爭抵押權之目的係為擔保江賢銳
    之個人債務，並非被上訴人債務，若無抵押義務人之同意，
    設定抵押權物權契約之效力即存有爭議，上訴人乙○○更應
    謹慎為之。惟上訴人乙○○辯稱其有問江賢銳被上訴人是否
    同意辦理系爭房地抵押權之設定等語，而證人康肇慧證稱於
    辦理系爭抵押權設定登記時，均未曾見過被上訴人等語屬實
    （見原審卷第171頁），衡諸社會生活經驗，上訴人乙○○
    顯然可得而知江賢銳可能為無權代理而未盡查證能事。依表
    見代理是為保護善意無過失之第三人之意旨，上訴人乙○○
    可得而知江賢銳無權代理，而仍與之為設定抵押權之行為，
    即無保護必要，依民法第169條但書規定，本人仍得免負授
    權人之同一責任。
六、綜上所述，系爭房地上所存在之最高限額500萬元之抵押權
    登記，為江賢銳無權代理被上訴人與上訴人乙○○所為，被
    上訴人並於本件訴訟中為拒絕承認之意思表示，上開抵押權
    登記對被上訴人不生效力。被上訴人先位之訴依民法第767
    條物上請求權之規定，請求確認其與上訴人乙○○間系爭抵
    押權不存在，並請求塗銷系爭抵押權之登記，為有理由，應
    予准許。是則原判決確認兩造間系爭抵押權不存在，並判命
    上訴人乙○○應將系爭抵押權登記予以塗銷，於法並無不合
    。上訴意旨指摘原判決不當，求予廢棄改判，為無理由，應
    予駁回。而被上訴人先位之訴既已經勝訴，本院爰不就其備
    位之訴部分另為審酌，併此敘明。
七、本件事證已臻明確，兩造其餘之攻擊或防禦方法及未經援用
    之證據，經本院斟酌後，認均不足影響判決之結果，自無逐
    一論駁之必要，併此敘明。
據上論結，本件上訴為無理由，依民事訴訟法第449條第1項、第
78條、第385條第1項前段，判決如主文。
中　　華　　民　　國　　96　　年　　9 　 月　　20　　日
　　　　　　　　　  民事第三庭
                        審判長法　官 林敬修
　　　　　　　　　　　        法　官 藍文祥
　　　　　　　　　　　        法　官 黃騰耀
正本係照原本作成。
如不服本判決，應於收受送達後20日內向本院提出上訴書狀，其
未表明上訴理由者，應於提出上訴後20日內向本院補提理由書狀
（均須按他造當事人之人數附繕本）上訴時應提出委任律師或具
有律師資格之人之委任狀；委任有律師資格者，另應附具律師資
格證書及釋明委任人與受任人有民事訴訟法第466條之1第1項但
書或第2項（詳附註）所定關係之釋明文書影本。
中　　華　　民　　國　　96　　年　　9 　 月　　20　　日
　　　　　　　　　　　　　　　書記官 秦仲芳
附註：
民事訴訟法第466條之1（第1項、第2項）：
對於第二審判決上訴，上訴人應委任律師為訴訟代理人。但上訴
人或其他法定代理人具有律師資格者，不在此限。
上訴人之配偶、三親等內之血親、二親等內之姻親，或上訴人為
法人、中央或地方機關時，其所屬專任人員具有律師資格並經法
院認為適當者，亦得為第三審訴訟代理人。
